臺灣高等法院刑事判決　　　　　　94年度重上更(四)字第61號
上　訴　人
即　被　告　乙○○
選任辯護人　周承武律師
上　訴　人
即　被　告　甲○○
選任辯護人　趙國生律師
上列上訴人因偽造有價證券等案件，不服臺灣士林地方法院85年
度訴字第829號，中華民國86年4月24日第一審判決（起訴案號：
臺灣士林地方法院檢察署85年度偵字第39號），提起上訴，經判
決後，由最高法院第4次發回更審，本院判決如下：
    主  文
原判決撤銷。
乙○○、甲○○共同連續意圖供行使之用，而偽造有價證券，各
處有期徒刑肆年。如附表一所示偽造之本票壹張、如附表二所示
偽造之借據壹紙、如附表三所示偽造之授權書壹份、如附表六所
示偽造之支票貳紙、如附表七所示偽造之租賃契約壹份均沒收。
    事  實
一、乙○○在臺灣北部地區從事法拍屋行業，富法律知識，乙○○之配偶徐淑蓮則係甲○○之堂姑，乙○○係甲○○之堂姑
    丈，彼此姻親關係如附表八所示。
二、鄭中邦（民國○○年○月○日出生）自海軍退役後，在臺北市○○路○段199巷19號2樓之9經營「居仁堂」，以古董、字畫、
    玉石生意為業，實際居住於臺北市○○區○○路495號6樓房
    屋（下稱系爭中正路房屋）。而其妻女早於70年間赴美定居
    ，鄭中邦於76年間結識畢業於士林泰北高中之甲○○，鄭中
    邦並認甲○○為義女，並進而邀請甲○○住進系爭中正路房
    屋，甲○○並次於 78年3月22日將戶籍自新竹縣關西鎮遷入
    系爭中正路房屋。而鄭中邦本人亦於 81年9月18日將戶籍自
    八德路遷至系爭中正路房屋，再於 82年9月22日將戶籍遷至
    臺北縣汐止市○○路199巷43弄17號，又於 82年11月23日將
    戶籍遷回系爭中正路房屋。惟2人雖係同址而不同戶。
三、82年 5月間鄭中邦前往行政院國軍退除役官兵輔導委員會臺
    北榮民總醫院檢查，獲悉罹患胃腺癌，於 82年5月28日接受
    切除全胃，出院後多次復發而住院治療，仍於83年11月10日
    再度因胃癌手術後腫瘤復發，接受化學治療，至 83年12月9
    日出院。惟仍於83年12月13日胃癌末期病發，自前開中正路
    住宅中送往新光醫院急救無效，而於當日下午 5時10分許死
    亡（於同年12月30日火化）。鄭中邦死亡後，其妻女因居留
    權問題未回國奔喪，鄭中邦一切財物、印鑑即歸甲○○掌控
    ，雖鄭中邦於 83年8月16日生前自書遺囑載有：「余身患重
    病，今日住進臺北榮民總醫院，若有不測，余身後全部財產
    ，委由義女甲○○繼承並全權處理，任何人不得異議」等語
    。並將該遺囑交甲○○收執保管，惟因甲○○僅係鄭中邦所
    認之義女，並非法定繼承人，而無繼承權，又縱認上開遺囑
    可解釋為遺贈，然因鄭中邦尚有妻女等繼承人，而有特留分
    之問題，甲○○乃無法取得鄭中邦之全部遺產，此為甲○○
    及乙○○所明知，甲○○竟萌排除鄭中邦妻女合法繼承鄭某
    遺產之機會，並獨得鄭中邦所遺留財產之犯意，利用其與鄭
    中邦同住，掌控鄭中邦印鑑及其他相關之身分及財產文件之
    機會，與乙○○基於概括之犯意聯絡，共同意圖為自己不法
    之所有及意圖供行使之用，先後於不詳地點偽造或變造下列
    各項：
  由甲○○偽造以「鄭中邦」名義為發票人「本票」 1紙，發
    票日82年12月25日，金額七百萬元，到期日84年3月1日，關
    於到期日及金額以機器打印，「鄭中邦」、住址、發票日係
    由甲○○書寫，於發票人欄下盜蓋「鄭中邦」印章之印文。
  再由乙○○偽造如附表二以「鄭中邦」名義為借款人之83年
    12月 1日「借據」：載明向乙○○抵押借款現金七百萬元，
    並註記他項權利證明書之字號「83北士字第011956號」，表
    明前開金額係1次收到，約定清償期為 84年3月1日。落款偽
    造「鄭中邦」署押及盜蓋「鄭中邦」印文 2枚，表明鄭中邦
    向乙○○借款七百萬元。
  由甲○○書寫偽造「鄭中邦」名義於 83年12月9日出具如附
    表三之「授權書」內容為：同意將本人所有士林中正路 495
    號 6樓之房地設定抵押權柒佰萬元予權利人乙○○先生，如
    本人無法在柒日內清償債款，同意乙○○先生將經其看過並
    蓋章之契約書連同權狀兩張、印鑑證明壹張送地政單位辦理
    登記，並准許代填已蓋好章之借據送交法院辦理。由甲○○
    盜蓋「鄭中邦」印章於落款授權人「鄭中邦」下。
  由乙○○書寫偽造如附表四所示立約日期為 83年12月1日以
    「鄭中邦」名義為抵押人兼債務人之抵押權設定契約書，並
    盜蓋「鄭中邦」印章之印文於其上之契約書：
    ┌────┬───┬───┬───────┬──────┬────┐
    │立約日期│義務人│債權人│擔保權利總金額│權利存續期間│ 標的   │
    ├────┼───┼───┼───────┼──────┼────┤
    │83.12.1.│鄭中邦│乙○○│本金最高限額  │83.12.1.至  │系爭房屋│
    │        │      │      │七百萬元      │84.3.1.     │及基地  │
    └────┴───┴───┴───────┴──────┴────┘
  變造如附表五之台北縣汐止鎮戶政事務所出具之鄭中邦印鑑
    證明（北縣汐戶印鑑字第8591號）變造方式：將原發給日期
    八十『二』年9月22日，變造為八十『三』年9月22日。
  將鄭中邦國民身分證影本中「住遷註記欄」設於前揭「臺北
    市○○區○○路495號6樓之地址」掩蓋後，保留舊址「台北
    縣汐止鎮○○路199巷43弄17號」變造後，影印2份。
  推由甲○○偽造以「鄭中邦」名義為發票人如附表六支票 2
    紙：發票日、金額係由甲○○書寫，盜蓋「鄭中邦」印章之
    印文於金額處及發票人欄。
    ┌─────┬───────┬────────┬─────┬────┐
    │  發票日  │票  面  金  額│付  款  銀  行  │支票號碼  │發票人  │
    ├─────┼───────┼────────┼─────┼────┤
    │84.6.10.  │三百二十五萬元│台北銀行福港分行│FK0000000 │鄭中邦  │
    ├─────┼───────┼────────┼─────┼────┤
    │84.10.10. │三百五十萬元  │台北銀行福港分行│FK0000000 │鄭中邦  │
    └─────┴───────┴────────┴─────┴────┘
  甲○○書寫偽造如附表七「鄭中邦」名義房屋租賃契約 1份
    ，盜蓋「鄭中邦」印章之印文於立契約人（甲方出租人）欄
    ，書寫性文字係甲○○所書寫。
    ┌───┬───┬──────────┬─────┬─────┐
    │出租人│承租人│租    賃    標    的│租賃期間  │每月租金  │
    ├───┼───┼──────────┼─────┼─────┤
    │鄭中邦│甲○○│台北市○○區○○路四│ 78.3.1 至│一萬五千元│
    │      │      │九五號六樓          │ 79.2.28. │          │
    └───┴───┴──────────┴─────┴─────┘
    並加「附註：自79年3月1日起甲方同意乙方無償使用」。
四、乙○○隨即於83年12月19日持前開偽造之抵押權設定契約書
    及經其變造發給日期如附表五之印鑑證明書 1紙，及經變造
    完成之鄭中邦國民身分證影本（將住遷註記設於前揭臺北市
    士林區○○路495號6樓之地址掩蓋後影印） 2份，自任雙方
    代理人持向臺北市士林區地政事務所（下稱士林地政事務所
    ）辦理抵押權設定「本金最高限額七百萬元，存續期間自83
    年12月1日至 84年3月1日」並偽已得鄭中邦之授權，填載土
    地登記申請書，於委任關係欄中填寫由其代理抵押權設定登
    記案之申請，而在備註欄、申請人欄盜蓋「鄭中邦」之印文
    於其上，使不知情之士林地政事務所之承辦公務員將此不實
    之事項登載於職務上所掌之土地及建築改良物登記簿上，並
    於83年12月20日發給「83北士字第011956號」他項權利證明
    書，足以生損害於鄭中邦之繼承人及地政機關對於土地及建
    物登記之正確性。乙○○並於83年12月23日（鄭中邦死亡後
    第10天），將戶籍自臺北市○○路○段 55巷27弄1之1號遷入
    臺北市○○區○○路495號6樓。
五、嗣乙○○即持前開他項權利證明書、偽造「抵押權設定契約
    書」影本、土地及建築改良物登記簿謄本、偽造「借據」等
    影本，具狀向台灣士林地方法院聲請拍賣系爭中正路房地，
    使不知情之法官作成84年3月8日 84年度拍字第364號准予拍
    賣抵押物之裁定後，乙○○旋即於 84年3月31日具狀向同法
    院民事執行處聲請拍賣抵押物強制執行，該院不知情之公務
    員分案後以84年度民執字第1503號受理。迨 84年4月12日上
    午，書記官督同執達員至上址查封鄭中邦之不動產時，乙○○預謀將來拍賣時以有第 3人居住造成不點交，減少應買人
    ，或可向其他拍定人提出補償，明知其本人實際並未居住於
    該處，竟向承辦查封事務之法院書記官偽稱：「因債務人鄭
    中邦積欠他錢，房屋讓他住，現債權人本人居住使用中」等
    語，致不知情之承辦之書記官將此不實之事項登載於其職務
    所載之查封筆錄。
六、於拍賣程序進行中，乙○○及甲○○ 2人為防止他人應買系
    爭房地，以期能有機會以低價承受、或應買該不動產，或可
    向其他拍定人提出補償，再由乙○○書寫以甲○○名義之陳
    報狀，連同如附表七所示偽造「租賃契約書」，於 84年4月
    24日具狀於台灣士林地方法院民事執行處，主張對該房屋有
    不定期租賃權存在，致生損害於鄭中邦之繼承人及房地拍定
    人之權益。
七、臺灣士林地方法院民事執行處不知情法官於 84年6月12日下
    午3時為第1次公開拍賣系爭中正路房屋公告中，因而附記：
    「拍定後不點交」（由債權人占有中），致生損害於同法院
    民事執行處對拍賣系爭房地條件記載之正確性，及鄭中邦之
    繼承人，房地應買，或拍定人之權益。惟該次拍賣因無人應
    買而流標。執行處法官並定84年7月3日下午3時為第2次拍賣
    系爭中正路房屋，亦再度附記：「拍定後不點交」（由債權
    人占有中）。嗣因執行處法官獲悉鄭中邦業已死亡，乃於84
    年 6月26日公告停止拍賣，並命乙○○陳報鄭中邦之繼承人
    。而鄭中邦之繼承人戊○○○，丙○○、丁○○等人委任高
    秉涵律師於84年9月25日閱卷，聲請承受訴訟。
八、乙○○於84年10月11日聲請閱卷後，乃具狀向臺灣士林地方
    法院民事庭以戊○○○，丙○○、丁○○為債務人再度以不
    實之抵押權權利人，聲請對於系爭中正路房屋拍賣，經原審
    法院於 85年6月28日以85年度拍字第1290號裁定准許。乙○○將該裁定陳報後，執行處法官並定85年8月12日下午3時重
    新進行第 2次拍賣系爭中正路房屋，亦附記：「拍定後不點
    交」（由債權人占有中）。當日有 7人應買投標，結果由不
    知情之陳福諒出價八百七十三萬三千一百元最高價得標。乙○○則代理其配偶徐淑蓮出價七百九十萬元未得標。
九、乙○○、甲○○於前開強制執行執行程序進行中，仍思續行
    獨得鄭中邦遺產之計謀，復由乙○○於84年10月27日，持如
    附表六所示面額合計675萬元之「偽造支票」2紙，由乙○○
    於84年10月12日提示退票後，於84年10月27日具狀持向臺灣
    士林地方法院民事庭行使，對鄭中邦之繼承人戊○○○、丙○○、丁○○等 3人提起不實之請求給付消費借貸款訴訟，
    足生損害於鄭中邦之繼承人。嗣經同法院民事庭以乙○○未
    舉證該支票 2紙確為鄭中邦所簽發並持以向乙○○借款為由
    ，於 85年3月19日以84年度訴字第1021號判決駁回乙○○所
    提前開給付消費借貸款之訴及假執行之聲請。
十、上開強制執行程序，亦因鄭中邦之繼承人戊○○○、丙○○
    、丁○○另案向臺灣臺北地方法院民事庭提起確認抵押權不
    存在之訴訟，由該院以85年度重訴字第1125號受理，該 3人
    並聲請臺灣臺北地方法院以85年8月27日以85年度聲字第210
     9號裁定准予提存七百萬元為擔保暫時停止士林地方法院之
    前開民事執行程序。以 85年度重訴字第1125號於88年9月20
    日判決乙○○抵押債權不存在；強制執行程序應予撤銷。乙○○於受敗訴判決後，仍不服向本院民事庭提起上訴，由本
    院民事庭以88年度重上字第403號受理（於90年11月2日裁定
    停止訴訟程序），乙○○、甲○○2人詐財始未得逞。
十一、案經戊○○○、丙○○、丁○○訴由臺灣士林地方法院檢
      察署檢察官偵查起訴。
    理  由
一、有關證據能力部分：
    查被告乙○○、甲○○於本院更(三)審93年10月27日準備程序
    期日，已一致陳明對於證人鄭季康、吳尚蘭、杜冠華等之證
    詞及卷內之所有證據資料之證據能力均無意見（見本院更(三)
    卷第42、43頁），於本審審理期間，亦未對本院提示之證據
    爭執其證據能力之問題，因此，本件舉凡當事人聲請調查及
    本院依職權調查之證據，均有證據能力，合先明。其次，
    關於最高法院發回意旨所指共同被告對於其他共同被告之案
    件，本質上屬於證人，應依法定程序命其具結陳述，並賦予
    其他共同被告詰問權乙節，因本件被告乙○○、甲○○於本
    院均陳明不聲請對方作證，本院乃依職權傳喚共同被告到庭
    命具結為其他共同被告作證，並促請該其他共同被告行使詰
    問權，以期訴訟程序之合法適當，附此說明。
二、認定事實所憑證據之取捨：
（一）乙○○之配偶徐淑蓮係甲○○之堂姑，乙○○係甲○○之
      堂姑丈，彼此姻親關係如附表八所示，且有二房共同祖先
      徐傳旺以下徐鼎鐘、徐全興、徐淑蓮、甲○○之口卡影本
      、徐燕鍾、徐鼎鐘、徐全興戶籍資料在卷可稽。乙○○在
      臺灣北部地區從事法拍屋行業富法律知識，亦據渠在本院
      更(二)審審理時自白不諱。則被告乙○○自偵查起（見偵查
      卷第 140頁背面）否認與同案被告甲○○有親戚關係；於
      本院更(二)審 92年8月18日調查時稱：「徐淑蓮與甲○○並
      沒有任何的關係」；及被告甲○○稱：「不認識徐淑蓮」
      （見本院更(二)審卷第58頁、第59頁），或在其他偵審期日
      所稱，雙方係在執行法院查封系爭房屋後，才第 1次見面
      云云，即非實在。
（二）鄭中邦於82年5月7日前往行政院國軍退除役官兵輔導委員
      會臺北榮民總醫院檢查，獲悉罹患胃腺癌，於 82年5月28
      日接受切除全胃，出院後多次復發而住院治療，於83年11
      月10日再度因胃癌手術後腫瘤復發，接受化學治療，同年
      11月28日接受導管引流肋膜膛積水，嗣於 12月4日再接受
      肋膜膛粘黏術，至 83年12月9日出院，此有臺北榮民總醫
      院出具之病歷摘要1紙在卷可稽（見偵查卷第110頁）。本
      院前更(一)審審理中該醫院亦函覆本院鄭中邦之住院病歷（
      見更(一)卷第112頁至第123頁）。惟鄭中邦仍於83年12月13
      日胃癌末期病發，自前開中正路住宅中送往新光醫院急救
      無效，而於當日下午 5時10分許死亡，於同年12月30日火
      化，至84年5月9日，始由臺北市士林區戶政事務所為死亡
      之登記（見原審卷第18頁）。
（三）如附表一以「鄭中邦」名義為發票人「本票」 1紙（影
        本見偵查卷第124頁），發票日 82年12月25日，金額七
        百萬元，到期日84年3月1日，關於到期日及金額以機器
        打印，「鄭中邦」、住址、發票日係由甲○○書寫（見
        偵查卷第 139頁、原審卷第54頁甲○○自白），其上有
        「鄭中邦」印章之印文蓋於發票人欄下。
      如附表二以「鄭中邦」名義為借款人之 83年12月1日「
        借據」：載明向乙○○抵押借款現金七百萬元，並註記
        他項權利證明書之字號，表明前開金額係 1次收到，約
        定清償期為84年3月1日。落款偽造「鄭中邦」署押書寫
        性文字係乙○○所書寫（見偵查卷第61頁背面乙○○之
        自白）。其上蓋有「鄭中邦」印文 2枚（見偵查卷第28
        頁）。
      附表三係由甲○○書寫：「鄭中邦」名義於 83年12月9
        日出具之「授權書」內容：同意將本人所有士林中正路
        495號6樓之房地設定抵押權柒佰萬元予權利人乙○○先
        生，如本人無法在柒日內清償債款，同意乙○○先生將
        經其看過並蓋章之契約書連同權狀兩張、印鑑證明壹張
        送地政單位辦理登記，並准許代填已蓋好章之借據送交
        法院辦理。由甲○○蓋用「鄭中邦」印章（影本見偵查
        卷第99頁）。書寫性文字係甲○○所書寫（見偵查卷第
        139頁、原審卷第54頁甲○○之自白）。
      乙○○書寫如附表四以「鄭中邦」名義為抵押人兼債務
        人之抵押權設定契約書蓋有「鄭中邦」印章於其上（見
        偵查卷第84頁、第85頁）：
    ┌────┬───┬───┬───────┬──────┬────┐
    │立約日期│義務人│債權人│擔保權利總金額│權利存續期間│ 標的   │
    ├────┼───┼───┼───────┼──────┼────┤
    │83.12.1.│鄭中邦│乙○○│本金最高限額  │83.12.1.至  │系爭房屋│
    │        │      │      │七百萬元      │84.3.1.     │及基地  │
    └────┴───┴───┴───────┴──────┴────┘
      如附表五之臺北縣汐止鎮戶政事務所出具之鄭中邦印鑑
        證明（北縣汐戶印鑑字第8591號）係經變造方式：將原
        發給日期八十『二』年9月22日，變造為八十『三』年9
        月22日（見原審卷第95頁）。
      如附表六「鄭中邦」名義支票 2紙：發票日、金額係由
        甲○○書寫，蓋有「鄭中邦」印章之印文於金額處及發
        票人欄（支票原本見原審卷第43頁、第46頁）
    ┌─────┬───────┬────────┬─────┬────┐
    │票載發票日│票  面  金  額│付  款  銀  行  │支票號碼  │發票人  │
    ├─────┼───────┼────────┼─────┼────┤
    │84.6.10.  │三百二十五萬元│台北銀行福港分行│FK0000000 │鄭中邦  │
    ├─────┼───────┼────────┼─────┼────┤
    │84.10.10. │三百五十萬元  │台北銀行福港分行│FK0000000 │鄭中邦  │
    └─────┴───────┴────────┴─────┴────┘
      如附表七「鄭中邦」名義房屋租賃契約 1份係由甲○○
        書寫，蓋有「鄭中邦」印章之印文於立契約人（甲方出
        租人）欄，書寫性文字係甲○○所書寫（見偵查卷第94
        頁背面、第138頁背面甲○○之自白）。
    ┌───┬───┬──────────┬─────┬──────┐
    │出租人│承租人│租    賃    標    的│租賃期間  │月租金      │
    ├───┼───┼──────────┼─────┼──────┤
    │鄭中邦│甲○○│台北市○○區○○路四│ 78.3.1 至│一萬五千元  │
    │      │      │九五號六樓          │ 79.2.28. │            │
    └───┴───┴──────────┴─────┴──────┘
       「 附註：自79年3月1日起甲方同意乙方無償使用」。
（四）關於被告乙○○辯稱鄭中邦多年來陸續向其借款，鄭中邦
      並簽發前揭「本票」、「支票」及書立「借據」 1節，經
      查：
    (1)依被告乙○○於 84年3月31日在臺灣士林地方法院民事執
      行處聲請拍賣鄭中邦所有系爭中正路房地之聲請狀中係載
      明鄭中邦於 83年12月1日向其借款七百萬元，無約定利息
      ，清償期為84年3月1日等語，並檢附「鄭中邦」名義於83
      年12月 1日所立「借據」為證。惟查：被告乙○○於偵
      查時先供稱借款給鄭中邦之資金來源係伊向別人借的，伊
      也賣掉1棟房子，前後陸續7、8次，從82年7月起至83年為
      止等詞（偵查卷第62頁）；嗣又改稱伊於81年底認識鄭中
      邦，鄭中邦於82年6、7月開始向其借錢，剛開始借 5、60
      萬元，至83年10月才開始大量借款，後來即未還，共向其
      借款10幾次，積欠其一千三百多萬元等語（偵查卷第75頁
      反面）；另觀諸被告乙○○於 85年4月18日偵查中所提出
      鄭中邦借款金額明細表，卻載明鄭中邦係自 82年1月15日
      起向其借款，最後1次借款記錄係 83年4月9日，先後共借
      款7次，數額共計九百萬元（偵查卷第145頁）；嗣於原審
      審理中又改稱鄭中邦向其借款有時達一千多萬元，但有借
      有還，而最後1筆借款係在83年4月間（原審85年9月11 日
      訊問筆錄），其先後就鄭中邦向其借款次數、借款時間所
      為供述多所齟齬，則鄭中邦是否真有向其借款，借款數額
      若干，是否尚未清償等情，頗值懷疑。又經原審審理中質
      之被告乙○○，供稱鄭中邦向其借款之利息係以月息 2分
      計算（原審 86年4月17日審判筆錄），此與被告在其前開
      聲請狀所稱借款無約定利息，又不相符，則前開借據之真
      實性實令人懷疑；參以被告乙○○所提附表一所示七百萬
      元之本票，其票載到期日為84年3月1日，經與附表二所示
      之借據加以比對，該借據之金額、清償日均與該本票相符
      合，顯然係配合該本票所填寫，而該本票之票載發票日卻
      為82年12月25日，益徵鄭中邦並無於 83年12月1日再向被
      告乙○○借款七百萬元之事。且依前開台北榮民總醫院
      出具之住院病歷（見偵查卷第110頁，本院上更(一)卷第112
      頁至第123頁）記載，83年11月10日至同年12月9日出院為
      止，鄭中邦均住院治療中，是上開「借據」填載之日期既
      在鄭中邦病重住院期間，該「借據」即屬虛偽而不足憑信
      。再查前述被告乙○○自己所提鄭中邦借款金額明細表
      中，82年12月25日前後，並無鄭中邦向乙○○借款七百萬
      元之記錄，是附表一所示之本票並無真實性。
   (2) 被告乙○○於偵查中供稱：「．．．每次借款他（指鄭中
      邦）都拿支票或本票及玉石向我調，最後才拿這張七百萬
      之本票給我」（偵查卷第96頁），於原審審理時則供稱：
      「鄭中邦向我借款，利息月息 2分鄭中邦簽發自己名義的
      同額本票及玉石做為抵押．．．後來鄭中邦的信用發生問
      題我請鄭中邦改開支票給我．．．」（原審86年4月17 日
      審判筆錄），前後所稱不一。且臺北銀行於85年10月15日
      以北銀福字第1630號函所檢附鄭中邦支票存款第2098之 2
      帳戶自81年起至83年止所有簽發之支票19張之正反面（見
      原審卷第97頁，第101頁至第120頁），均無被告乙○○所
      提示者。又被告乙○○一度聲稱鄭中邦欠其一千三百餘萬
      元，而其所提出附表一所示之本票 1紙，及附表六所示之
      支票 2紙，其面額雖共計恰達一千三百餘萬元，然經核其
      自己所提借款明細表均無相當前開「本票」、「支票」數
      額之借款記錄；何況其另供稱鄭中邦嗣於 83年12月1日及
      同年月 3日以有客人要買為由，將玉石連同本票要回，用
      其房地產之權狀及印鑑交換，其已於12月 9日將本票、支
      票及玉還給鄭中邦等情（偵查卷第62頁、原審 85年9月11
      日訊問筆錄），而被告乙○○竟尚持有附表一所示之「本
      票」，更於本院更(一)審調查、審理中提出鄭中邦質押於其
      處之玉石，益徵其所稱鄭中邦向其借款，並簽發「本票」
      、「支票」等事皆屬子虛。
    (3)被告乙○○自承其於81年底始認識鄭中邦，則依其85年 4
      月18日偵查中所提借款金額明細表（見偵查卷第 145頁）
      ，其何以於甫認識鄭中邦後不久，即於 82年1月15日借款
      50萬元予鄭中邦，並於82年間再陸續借款予鄭中邦高達九
      百萬元？而依其所稱其先後資金係向他人所調借或賣房子
      或會款所得（偵查卷第62頁筆錄，原審 85年9月11日訊問
      筆錄及偵查卷第 145頁所附之借款金額明細表所載），以
      現金給鄭邦中，換取「本票」﹖然被告乙○○又自承其本
      業係幫太太做早餐賣，閒暇時幫人家調借頭寸賺工本費等
      語（原審 85年9月11日訊問筆錄）。本院更(二)審審理中，
      經向調取被告乙○○之財產總歸戶資料，依財政部財稅
      資料中心92年5月8日資五字第92071384號函所附列表，被
      告乙○○除擁有桃園縣桃園市○○街 14巷14號1樓房屋及
      土地，及投資南亞科技四萬元（股票面額，非市價，下同
      ）、金寶電子八萬五百元、錸寶科技十萬元、中華經建鑑
      定中心十萬元，資產並非豐厚。同案被告甲○○則無資產
      （本院更(二)審卷第33至35頁）可言。經向調取被告乙○○之83年、84年綜合所得稅報稅資料，依財政部台北市國
      稅局文山稽徵所92年6月30日財北國稅文山綜所二字第092
      02 02321號函所附資料，其83年綜合所得（稅前）全戶共
      四十二萬零三百零四元，其84年綜合所得（稅前）全戶共
      八十五萬六千零四十八元（本院更(二)審卷第38至43頁）；
      亦可知被告乙○○亦非高所得，客觀上並無高額借款於他
      人之能力。另以電腦調取乙○○配偶徐淑蓮91年度所得為
      46、263元，在本案發生前擁有臺北市○○路○段55巷27弄
      1之1號1樓房地，在88年購買新竹市○○路○段313號4樓之
      1房地（小面積），91年度投資6家上市公司股票共約二萬
      四千多股，及中華經建鑑定公司十萬元，資產亦非豐富。
    (4)再參以被告乙○○在向臺灣士林地方法院民事執行處申請
      拍賣鄭中邦所有上述房屋時，即有被告乙○○債權人劉惠
      芳（原審 85年度執字第787號清償債務強制執行事件）、
      鄭桂英（原審85年度執字第4609號清償票款強制執行事件
      ），各持多紙數額龐大之本票債權，聲請就被告乙○○之
      拍賣鄭中邦財產所得領取之案款，聲請同法院執行處發扣
      押命令，而其中債權人劉惠芳 85年9月16日具狀，憑以
      聲請發扣押命令之執行名義即臺灣臺北地方法院84年度.
      促字第17322號依督促程序所發支付命令部分，其聲請之
      有執行名義之債權係被告乙○○於83年9月1日所簽發之面
      額三十萬元本票，83年12月1日所簽發之面額九十萬元本
      票，共一百二十萬元及自84年8月3日起算年息百分之6計
      算之利息；另無執行名義之債權係被告乙○○於83年12月
      26 日所簽發之面額二十五萬元本票1紙及利息，債權人
      鄭桂英憑以聲請發扣押命令之執行名義即臺灣臺北地方法
      院85年度票字第15869號本票裁定乙○○簽發面額一千五
      百萬元本票1紙及自85年1月1日起算年息百分之6計算之利
      息。此經本院調得臺灣士林地方法院84年度執字第1503號
      民事執行卷宗，經核閱無訛。顯見本件被告乙○○所稱鄭
      中邦向其借款以前，被告乙○○自己早已負債累累，且於
      83 年9月間已無力兌現自己本票債務，其又有何多餘金錢
      出借予鄭中邦，且高達千萬餘元之譜？依此情形，被告乙○○資產、收入有限，且負債累累，不可能有雄厚之資金
      來源。縱令其另有資金來源，惟其與鄭中邦剛結識，竟於
      短短1年間即賣屋、向人調借八百萬元，借予病重垂死之
      鄭中邦，而僅收受月息2分利息，所稱各節亦有違經驗法
      則。況依原審向臺北銀行福港分行調閱鄭中邦所開支票帳
      戶之資料顯示，自81年起至83年止，鄭中邦本身亦使用支
      票，達19張兌現，卻查無由被告乙○○提示之支票。鄭中
      邦並非全無資力，縱若鄭中邦確有借款之必要，並向被告
      乙○○借貸，當然必以支票交付被告乙○○，然此期間卻
      無被告乙○○提示之支票可查。
      其次，被告乙○○迭次陳稱，伊向親友借調之金錢，及伊
      貸予鄭中邦之金錢，均係以現金方式交付，故無銀行存、
      提款資料，或票據提示兌現資料可供法院查證云云。然觀
      之乙○○於偵查中所提之鄭中邦借款金額明細表（見85年
      度偵字第 39號卷第145頁），其金額少則五十萬元，多則
      三百萬元不等，均為大額款項。依吾人之生活經驗，尋常
      人家家中隨時準備三、五萬元，甚至十萬、八萬元以應不
      時之需，殆屬常情，但若有高達五十萬元、百餘萬元或高
      達三百萬元之款項擺放家中，而不需向金融機關提領者，
      若非富豪之門，實難想像。稽之前開乙○○夫婦之報稅資
      料，銀行往來資料及財產歸戶資料，乙○○遠非大富大貴
      人家，如何能隨時提供五十萬元至三百萬元之現金以供貸
      予「非親非故」（乙○○一再表示借款當時尚不知伊與甲○○之親戚關係）之鄭中邦？是綜核上開各項調查證據所
      得，足認乙○○所辯伊確係以現金交付方式，先後貸與鄭
      中邦高達一千三百萬元之譜云云，殊非可採。
    (5)又查被告乙○○自稱附表二所示之「借據」，係其於83年
      12月1日在士林地政事務所書立，當天並將該「借據」交
      予鄭中邦，而借款人欄下「鄭中邦」之署名則為其經鄭中
      邦授權所代簽，其上「鄭中邦」之印文則為鄭中邦當日將
      借據攜回，翌日蓋完章後所交付云云（偵查卷第61頁反面
      、第75頁）。惟查，依前開臺北榮民總醫院出具之住院病
      歷（見更(一)卷第112頁至第123頁）， 83年12月1日鄭中邦
      仍在住院治療中，至12月 9日始出院。依被告所述，鄭中
      邦既在該「借據」上親自蓋章，則區區「鄭中邦」 3個字
      之姓名，何以未親自簽署，反而授權被告乙○○代簽？被
      告乙○○雖辯稱：因鄭中邦應允於 7日內還錢，未必設定
      抵押，鄭中邦將「印鑑證明」及「所有權狀」先行交付，
      並授權其代簽名云云。而系爭「借據」及「授權書」分別
      填載日期為83年12月1日及同年月9日，有該借據及授權書
      附卷可憑（偵查卷第28、99頁）。是上開「借據」及「授
      權書」填載之落款日期既在鄭中邦病重住院期間，則鄭中
      邦又何能在上開「借據」及「授權書」蓋章？又何能於前
      揭士林中正路之住處附近將前開「借據」交付？亦無於即
      將進行二度手術前夕，允諾被告乙○○ 7日內將還錢，以
      及同意被告乙○○將系爭中正路房地設定抵押之理。衡情
      ，被告乙○○更無於 83年12月1日交付該「借據」與重病
      之鄭中邦時先代其簽名於借款人下，再將之交予鄭中邦攜
      回用印之理。足認該「借據」並非鄭中邦所書立，鄭中邦
      並未於其上用印，亦未授權被告乙○○代簽其姓名。甚且
      被告乙○○隨於83年12月19日持前開偽造之「抵押權設定
      契約書」及經其變造發給日期如附表五之「印鑑證明書」
      ，及經變造之鄭中邦「國民身分證影本」，自任雙方代理
      人持向士林地政事務所辦理抵押權設定登記，不知情之承
      辦公務員將此不實之事項登載於職務上所掌之土地及建築
      改良物登記簿上，於83年12月20日發給「83北士字第0119
      56號」他項權利證明書。乙○○卻在此日之前，在附表二
      以「鄭中邦」名義為借款人之 83年12月1日「借據」：除
      載明向乙○○抵押借款現金七百萬元，「未卜先知」註記
      他項權利證明書之字號「83北士字第011956號」。其表明
      前開金額係1次收到，被告乙○○何能1次攜帶現金七百萬
      元﹖鄭中邦病重何能收受七百萬元﹖難道要藏置任何人可
      出入之醫院普通病房﹖綜上所述，足認前開「本票」、「
      支票」、「借據」，皆非鄭中邦親自或授權他人所簽發及
      書寫無訛。
（五）關於被告乙○○所持以向士林地政事務所申請設定抵押權
      之「抵押權設定契約書」、「印鑑證明」、「鄭中邦身分
      證影本」、「授權書」及「土地登記申請書」等文件：
   (1) 如上所述，前開「本票」、「支票」、「借據」皆屬虛偽
      ；而卷附如附表三所示之「授權書」亦非鄭中邦親自書寫
      ，而係被告甲○○所書立，業據被告甲○○自承在卷（偵
      查卷第 139頁），惟其自承以前並不認識被告乙○○，係
      乙○○於84年搬入系爭士林中正路房屋後其始認識；然查
      上述授權書既已載明「乙○○」之姓名，以被告甲○○與
      鄭中邦為義父女關係之密切，若鄭中邦確有向被告乙○○
      借貸大筆資金，並授權甲○○書立前開授權書，則甲○○
      豈有不識乙○○之理？而且本院審理中已經查出，乙○○
      之配偶徐淑蓮則係甲○○之堂姑，乙○○係甲○○之堂姑
      丈，彼此姻親關係如附表八所示，其 2人推托互相不認識
      ，已屬謊言。是被告甲○○所辯授權書係鄭中邦委其代寫
      ，而由鄭中邦親自蓋印云云，已經不足採信。
　　(2)又鄭中邦原設籍於臺北市○○路○段199巷19號2樓之9，於
      81年9月18日遷至臺北市○○區○○路495號6樓，再於 82
      年9月22日遷至臺北縣汐止鎮○○路199巷43弄17號，又於
      82年11月23日遷回臺北市○○區○○路495號6樓，有戶籍
      謄本數份在卷可稽（見偵查卷第129頁至第131頁）。然觀
      諸卷附被告乙○○於83年12月19日所持以向士林地政事務
      所辦理抵押權設定登記提出使用之「鄭中邦身分證影本」
      ，其住遷註記所載最後之設籍地為「汐止」，而細觀之其
      後應尚有士林中正路之地址，然有遭人塗去之痕跡，且尚
      存留有 1「樓」字，顯見該身分證影本係經人變造。另查
      被告乙○○持向士林地政事務所辦理抵押權設定登記之「
      鄭中邦之印鑑證明」係臺北縣汐止鎮戶政事務所於八十「
      三」年 9月22日所出具，然斯時鄭中邦已經遷出設籍在臺
      北市士林區，汐止戶政事務所已不能出具該印鑑證明書。
      況經比對臺北縣汐戶印證字第8591號印鑑證明申請書之原
      件，其申請日期為八十「二」年 9月22日，亦足認該印鑑
      證明書曾經過變造申請日期為八十「三」年 9月22日（見
      原審卷第94頁、第95頁）。而被告乙○○供稱該「印鑑證
      明書」係鄭中邦於 83年12月1日於士林地政事務所交付予
      伊，但該日鄭中邦病重住院治療中，已如前述。且該日亦
      僅士林戶政事務所可出具鄭中邦之印鑑證明，此亦可認定
      被告乙○○富有土地登記常識，必須持「 6個月內」之印
      鑑證明，因而大費周章「變造鄭中邦身分證影本」及「印
      鑑證明」，以順利辦理抵押權設定登記。益徵前開身分證
      影本、印鑑證明均非鄭中邦本人交付被告乙○○，而係乙○○為謀順利辦理抵押權設定登記而變造。
　　(3)又查鄭中邦係於 82年12月9日手術後出院，隨即返回其士
      林中正路之住所居住，旋於12月13日病逝，其行蹤當為被
      告乙○○所易於查知，被告乙○○竟辯稱因遍尋鄭中邦無
      著，始自行辦理抵押權設定登記云云，洵屬無稽，況本件
      抵押權設定登記，係由被告乙○○於鄭中邦死亡後即83年
      12月19日始行送件，且土地登記申請書竟有「鄭中邦」之
      印文等情，顯見其上之印文當為被告乙○○所盜蓋。綜上
      所述，前開「抵押權設定契約書」、「印鑑證明」、「鄭
      中邦身分證影本」、「授權書」及「土地登記申請書」等
      文件均係被告乙○○、甲○○ 2人所偽造或變造，復由被
      告乙○○持以向士林地政事務所申辦抵押權設定登記。被
      告乙○○、甲○○ 2人辯稱無偽造、變造情事，係卸責之
      詞，不足採信。
（六）再查被告乙○○向臺灣士林地方法院聲請拍賣鄭中邦所有
      系爭士林中正路房地之84年度民執字第1503號強制執行程
      序進行中，被告甲○○曾於 84年4月24日具狀向該院民事
      執行處陳報如附表七所示之「租賃契約」，有關陳報之經
      過，被告甲○○於偵查時先供稱因鄭中邦欠伊錢，且伊與
      鄭中邦係合作夥伴，故伊於76年即搬入系爭中正路房屋居
      住（見偵查卷第63頁）；嗣又改稱：「他（指鄭中邦）本
      來是要過戶給我，但是因還要增值稅，所以我說定了租約
      就好，他就授權我寫」等語（偵查卷第 138頁反面）；嗣
      於原審審理時又改稱：該屋係鄭中邦於76年間所購，78年
      間 2人合夥做生意，鄭中邦欠伊錢，始訂該租約，且伊於
      78年間確有按月給付一萬五千元之租金予鄭中邦等語（原
      審86年1月15日訊問筆錄）。以上參互觀之，被告甲○○
      就何以與鄭中邦訂立該「租賃契約」，先後所稱顯有不同
      ，已難憑信。且該「租賃契約」又為被告甲○○所書寫，
      鄭中邦本人既未親自簽名，竟亦由被告甲○○代鄭中邦簽
      名，則鄭中邦究有無將該房屋出租給被告甲○○，更令人
      生疑。而被告甲○○既為鄭中邦之義女，且頗得鄭中邦之
      喜愛與信賴，衡諸常情，鄭中邦亦無將己有之房屋供甲○○居住，竟仍簽訂租賃契約，且按月向甲○○收取一萬五
      千元租金之理。又被告甲○○既自承其於76年間即居住於
      該屋直至84年間，竟單獨就其中 78年3月1日至79年2月28
      日間與鄭中邦訂立「租賃契約」，給付租金，其餘前後時
      間皆為無償使用，亦有悖於常理。足徵被告甲○○與鄭中
      邦間根本無租賃關係存在，該「租賃契約」係被告甲○○
      於鄭中邦死亡後所偽造。又查被告乙○○供稱鄭中邦係於
      83年12月 9日（按該日鄭中邦才自榮民醫院出院）將系爭
      房屋之鑰匙交給伊，嗣伊將戶籍遷入該址，並於臺灣士林
      地方法院民事執行處查封該房屋之前曾搬入數件行李，惟
      伊並未實際居住其內等語。惟查被告甲○○既長久居住於
      該房屋，豈有不察被告乙○○搬入行李之事，反稱其係於
      房屋被法院查封之後始發現被告乙○○搬入？又鄭中邦生
      前既與被告甲○○同住於該屋，為甲○○之安全，亦無由
      將該屋鑰匙交予被告乙○○，竟未先知會被告甲○○之理
      。何況被告乙○○自承未曾居住於上開房屋，有如上述，
      其竟於法院民事執行處對該房地實施查封時，陳稱該屋現
      由其居住使用中，並請求將拍賣條件定為不點交，經法院
      民事執行處法官將該占用狀況載明於拍賣公告，凡此均經
      本院調閱臺灣士林地方法院84年度執字第1503號民事執行
      卷宗核閱屬實，被告等所犯使公務員登載不實於所掌文書
      之犯行堪以認定。
（七）末查被告乙○○既聲請拍賣前開房地，當思賣得高價冀能
      充分受償，其竟於臺灣士林地方法院民事執行處84年度民
      執字第1503號於 84年4月12日就該系爭中正路房屋實施查
      封拍賣程序中，向法院民事執行處陳報該屋現由其居住使
      用中，並請求將房屋拍賣條件定為不點交，如此當致壓低
      拍賣底價，使受償金額減少，且應買人較少。衡諸經驗法
      則，被告乙○○既聲請拍賣前開房地，當思賣得高價冀能
      充分受償，其竟反其道而行，有違常理。而被告甲○○於
      拍買程序進行之中，亦具狀向法院主張其就該房屋「有不
      定期租賃關係」存在，更對拍賣價額有重大影響，而直接
      害及被告乙○○之權益，況乙○○竟仍代被告甲○○撰寫
      就該房屋有不定期租賃權存在之聲請狀，並由被告甲○○
      於前開房屋經查封後隨即提出法院陳報租約，上情均經被
      告乙○○及甲○○自承在卷，並有該陳報租約之聲請狀附
      於執行卷足證。再參以，被告甲○○經檢察官隔離訊問時
      初稱其並未曾授權他人書立前開聲請狀，該狀係由何人撰
      寫及提出其不知情，惟聲請狀上之印文確係其本人之印章
      所蓋無訛（見偵查卷第 139頁反面）；繼而被告乙○○則
      供稱該聲請狀係其在中正路甲○○住處當著甲○○之面寫
      的，狀上之印章則係甲○○自己所蓋（見偵查卷第 141頁
      ），2人所供情節已不相符合；嗣乙○○知2人所供未符，
      則又具狀改稱該聲請狀係於撰寫完畢後交予被告甲○○之
      兄或弟徐強發收執云云，益徵被告乙○○、甲○○ 2人前
      揭所為，係共謀透過法律程序之方式以低價取得該系爭房
      屋；又被告乙○○所持前開鄭中邦名義「本票」 1紙、「
      支票」 2紙、「授權書」之文字部分，皆出自於被告甲○○之手，業經被告甲○○自承在卷。益見被告乙○○與被
      告甲○○間就本件犯行有犯意聯絡與行為分擔。
（八）前開以「鄭中邦」名義簽發之「本票1紙」、「支票2紙」
      ，「授權書」、「借據」、「抵押權設定契約書」及「租
      賃契約書」等文件，其內容中所有書寫之文字均非鄭中邦
      所填寫，且「鄭中邦」之署押、印文均係由被告乙○○及
      甲○○2人所代簽，迭據被告乙○○、甲○○2人自承在卷
      ，已如前述。查被告等主張鄭中邦生前認被告甲○○為義
      女，甲○○搬至系爭中正路房屋與鄭中邦同住，並照顧鄭
      中邦，平時亦代為處理鄭中邦之事務，為鄭中邦書立文件
      及代簽寫支票等情，固據鄭中邦四哥鄭季康、三嫂吳尚蘭
      、四嫂杜冠華分別於偵查、審理中證稱鄭中邦與被告甲○○確有交往、互動良好。惟此固足認鄭中邦生前曾對甲○○有授權為文書甚至票據之簽立，然尚不足以認被告甲○○即得為鄭中邦簽寫任何文書及票據，且本件被告甲○○
      所簽鄭中邦名義之票據及文書，均係於鄭中邦死後或病重
      垂死之際為之，而綜合本件被告等所簽立之鄭中邦之文書
      及票據之一切情狀，亦顯足認被告等係為排除鄭中邦妻女
      合法繼承其遺產之機會，並獨得鄭中邦所遺留之財產而為
      之，其未受授權亦可認定。而被告乙○○既自稱為鄭中邦
      之債權人，為保其債權，竟未要求鄭中邦於前揭「本票」
      、「支票」、「借據」、「授權書」等文件親自簽名，亦
      與常理不符。足認被告乙○○、甲○○ 2人辯稱因之前鄭
      中邦均授權甲○○在支票存款開戶申請書上及支票存款往
      來約定書上及印鑑卡戶名欄內簽寫鄭中邦署押，故本件甲○○所簽發之本票、支票及租賃契約等，亦均係經鄭中邦
      授權云云，顯不足採。是以自無從以被告甲○○與鄭中邦
      生前之關係而推翻前開事證，為有利於被告之認定。
（九）綜合上述，被告乙○○與甲○○係共同偽造、變造前開鄭
      中邦「支票」、「本票」、「租賃契約」、「借據」、「
      授權書」、「抵押權設定契約書」、「抵押權設定登記申
      請表」、「印鑑證明」、「國民身分證影本」等件。被告
      甲○○雖曾辯稱：鄭中邦既預立「遺囑」，將其身後財物
      均歸伊所有，伊並無由與被告乙○○共同偽造前開文件，
      且伊更曾於84年間鄭中邦過世後匯款二萬元美金予告訴人
      云云。而上開鄭中邦於83年8月16日親立遺囑確載有：「
      余身患重病，今日住進臺北榮民總醫院，若有不測，余身
      後全部財物，委由義女甲○○繼承並全權處理，任何人不
      得異議」，並亦經法務部調查局鑑定確為鄭中邦之筆跡無
      訛（原審卷第 167頁）。被告甲○○於本院亦稱鄭中邦於
      生前將遺囑交伊保管，並說要將全部財產給伊等語。惟查
      甲○○並非鄭中邦之法定繼承人，而鄭中邦尚有妻女等法
      定繼承人，其等並未拋棄繼承，亦據本院向臺灣臺北地方
      法院及臺灣士林地方法院查詢明確，有各該法院復函在卷
      可稽，告訴人等亦具狀陳稱未拋棄繼承。則如鄭中邦之法
      定繼承人事後出而爭執該項遺囑之真實性及甲○○無繼承
      權等，自足使甲○○之獲取鄭中邦遺產產生糾葛。又縱可
      認係遺贈，亦尚有法定繼承人之特留分問題，則被告甲○○必然無法取得鄭中邦之全數遺產，其為獨得鄭中邦所遺
      留之財產，自有與被告乙○○共為前揭犯行之動機。另查
      被告甲○○所提卷附5份之匯款證明，其中4份乃鄭中邦於
      77年至78年間匯款至美國予其妻女，另 1份則為被告甲○○於84年 9月間匯款美金二萬元予告訴人，而此適與告訴
      人戊○○○書函中所稱鄭中邦自79年起即未再匯生活費予
      其母女，且其於 84年8月31日與被告甲○○通電話，始得
      知鄭中邦生前曾交待予其母女每人各五萬元美金，然甲○○竟以其手頭不寬裕為由，僅允先付三萬元美金，詎一週
      後其始匯款二萬元美金等情相符，故尚不得據上開遺囑及
      匯款行為而為有利被告甲○○之認定。
（十）臺灣士林地方法院民事執行處不知情法官於84年6月12日
      下午3時為第1次公開拍賣系爭中正路房屋、84年7月3日下
      午3時為第2次拍賣，均附記：「拍定後不點交」（由債權
      人占有中）。及乙○○於84年10月11日聲請閱卷後，乃具
      狀向臺灣士林地方法院民事庭以戊○○○、丙○○、丁○○為債務人再度以不實之抵押權權利人，聲請對於系爭中
      正路房屋拍賣，經原審法院於85年6月28日以 85年度拍字
      第1290號裁定准許。乙○○將該裁定陳報後，執行處法官
      並定85年8月12日下午3時重新進行第 2次拍賣，亦附記：
      「拍定後不點交」（由債權人占有中）。當日有 7人應買
      投標，結果由不知情之陳福諒出價八百七十三萬三千一百
      元最高價得標。乙○○則代理其配偶徐淑蓮出價七百九十
      萬元未得標，此亦經本院核閱84年度執字第1503號影印卷
      無訛。
（十一）前開強制執行執行程序進行中，復由乙○○於84年10月
        27日持如附表六所示面額合計六百七十五萬元之「偽造
        支票」2紙，由乙○○於84年10月12日提示退票後，於
        84年10月27日具狀持向臺灣士林地方法院民事庭行使，
        對鄭中邦之繼承人戊○○○、丙○○、丁○○等3人提
        起不實之請求給付消費借貸款訴訟，足生損害於鄭中邦
        之繼承人。嗣經同法院民事庭以乙○○未舉證該支票 2
        紙確為鄭中邦所簽發並持以向乙○○借款為由，於85年
        3月19日以 84年度訴字第1021號判決駁回乙○○所提前
        開給付消費借貸款之訴及假執行之聲請，有該判決書影
        本可稽（見偵查卷第142頁）。
（十二）上開強制執行程序，亦因鄭中邦之繼承人戊○○○、丙○○、丁○○另案向臺灣臺北地方法院民事庭提起確認
        抵押權不存在之訴訟，由該院以85年度重訴字第1125號
        受理，該3人並聲請臺灣臺北地方法院以85年8月27日以
        85年度聲字第2109號裁定准予提存七百萬元為擔保暫時
        停止臺灣士林地方法院之前開民事執行程序（見84年度
        執字第1503號影印卷）。以85年度重訴字第1125號於88
        年 9月20日判決乙○○抵押債權不存在；強制執行程序
        應予撤銷（有該判決書可憑）。乙○○於受敗訴判決後
        ，仍不服向本院民事庭提起上訴，由本院民事庭以88年
        度重上字第403號受理（於90年11月2日裁定停止訴訟程
        序），亦有該裁定在卷可按。本件事證明確，被告乙○○、甲○○2人犯行均堪以認定。
（十三）至被告等 2人於本院審理時，具結為對方作證，仍一本
        以往之說詞，互為對方開脫，彼等之証詞，均為迴護共
        同被告，兼以推卸自己刑責之詞，均不足採信，併予
        明。
三、法律上之判斷：
    按「印鑑證明書」，大都於不動產物權或於法律上重要權利
    之得喪、變更有重大影響之事項，作為當事人表示真意之主
    要憑證，自不在刑法第 212條範圍之內，而屬於公文書。又
    刑法上之變造文書，祇需在原有存在之文書上，不變更其文
    書之本質，而就文書之內容有所增刪、更改，足生損害於公
    眾或他人，即屬當之；所稱足以生損害於公眾或他人，祇以
    有損害之虞即為已足，不以實生損害為必要，且此項損害，
    亦不以具經濟價值為限；若為公文書，如因而有使公文書之
    信憑性發生動搖、混淆之虞者，亦包括在內。印鑑證明書，
    大都於不動產物權或於法律上重要權利之得喪、變更有重大
    影響之事項，作為當事人表示真意之主要憑證，該項證明書
    復係由該管公務員制作、核發，自屬刑法上之公文書（最高
    法院70年度台上字第4986號判例、80年度台上字第4141號判
    決參照）。本件被告乙○○、甲○○意圖供行使之用而偽造
    「本票1紙」、「支票2紙」，自足生損害於鄭中邦及其繼承
    人、債權人，所為係犯刑法第201條第1項偽造有價證券罪；
    又被告乙○○、甲○○2人偽造「借據」、「授權書」、「
    租賃契約」、「抵押權設定契約書」、「抵押權登記申請表
    」，並持以行使，而使士林地政事務所之承辦公務員及台灣
    士林地方法院民事執行處之承辦公務員將該不實事項登載於
    所掌之公文書上，足生損害於鄭中邦及其繼承人與地政事務
    所對房地登記管理之正確性、拍定人之權益，核被告乙○○
    、甲○○ 2人所為，係犯刑法第216條、第210條行使偽造私
    文書罪及第214條之使公務員登載不實罪。又其2人「變造印
    鑑證明」，嗣持以行使，則係犯刑法第216條、第211條行使
    變造公文書罪，至彼等變造身分證影本，並持以行使，則係
    犯刑法第216條、第212條行使變造特種文書罪。另渠 2人意
    圖為自己不法之所有，在取得上開法院拍賣抵押物之裁定書
    後，聲請法院民事執行處強制執行鄭中邦之房屋，惟尚未拍
    定受償，係犯刑法第339條第 3項、第1項之詐欺取財未遂罪
    。被告 2人於前揭偽造之有價證券、文書中盜用「鄭中邦」
    之印章，偽造「鄭中邦」之署押，均係偽造文書及有價證券
    之階段行為，又其偽造文書後復持以行使，其行使之高度行
    為吸收偽造之低度行為，至意圖供行使之用而偽造有價證券
    ，而持以行使，其行使行為已吸收於偽造行為中，均不另論
    罪。被告乙○○、甲○○ 2人間就上開犯行有犯意聯絡與行
    為分擔，為共同正犯。又被告乙○○、甲○○ 2人先後多次
    偽造有價證券，行使偽造文書及使公務員登載不實之犯行，
    各時間緊接，犯罪構成要件相同，顯各係基於概括之犯意為
    之，應各依刑法第56條連續犯規定論處，並均加重其刑。公
    訴人就被告乙○○、甲○○ 2人變造前開「鄭中邦印鑑證明
    」、「鄭中邦國民身分證影本」、「偽造土地、偽造土地登
    記申請書」持以行使之犯行雖未經起訴，惟因與起訴部分有
    連續犯裁判上一罪關係，應為起訴效力所及，本院自應併予
    審理。又公訴人就被告持法院准予拍賣抵押物之裁定書之後
    ，於 84年3月31日具狀向同法院民事執行處聲請拍賣抵押物
    強制執行部分，起訴書雖漏未論以刑法第 339條第3項、第1
    項詐欺取財未遂罪，然既經記載於起訴書犯罪事實中，亦應
    為起訴效力所及，本院自應據以論罪。至被告乙○○、甲○○所犯上開數罪間，有方法行為與目的行為之牽連關係，應
    依刑法第55條之規定從較重之刑法第201條第1項偽造有價證
    券罪處斷。
四、被告乙○○、甲○○上訴有無理由之判斷：
    原審認被告乙○○、甲○○ 2人罪證明確，予以論罪科刑，
    固非無見，惟查被告乙○○、甲○○ 2人所犯使公務員登載
    不實文書於所掌之公文書罪部分，其犯罪時間係由乙○○持
    台灣士林地方法院拍賣抵押物之裁定書於 84年3月31日具狀
    向同法院民事執行處聲請強制執行鄭中邦之系爭中正路房屋
    ，經法院執行人員於 84年4月12日上午實施查封時，乃向承
    辦查封事務之法院書記官偽稱因債務人鄭中邦積欠其款項未
    清償，故將該房屋交予其居住，現該屋由其居住使用中等語
    ，致承辦之書記官將此不實之事項登載於其職務所載之查封
    筆錄，並使法院民事執行處法官於84年6月12日、 84年7月3
    日、85年8月12 日拍賣公告中誤載系爭中正路房屋由債權人
    占有中，拍定後不點交，此經本院調閱上開執行卷宗影本核
    閱屬實，原判決就上開被告聲請法院強制執行之時間及執行
    法院附註：「拍定後不點交（由債權人占有中）」於拍賣公
    告上等登載不實之時間及次數未予明白認定，並載明於犯罪
    事實欄，自有未洽，又就被告所犯詐欺取財未遂罪部分，於
    犯罪事實未記載被告係意圖為自己不法所有之犯罪構成要件
    ，亦有未洽。被告乙○○、甲○○ 2人上訴意旨仍執前詞否
    認犯罪，均不足採。渠等上訴雖均非可採，惟原判決既有如
    上可議之處，自應由本院將原判決撤銷改判。爰審酌被告乙○○、甲○○ 2人為排除鄭中邦妻女合法繼承鄭中邦遺產之
    機會，並獨得鄭中邦所遺留之財產，多次偽造本票、支票等
    有價證券，暨偽造或變造其他文件，進而持以行使，除為不
    實之抵押權登記外，並一再利用非訟制度，向法院取得拍賣
    抵押物裁定，或使執行人員登載不實事項於所掌管之公文書
    ，嚴重損及地政機關及法院拍賣制度之公信力；且所圖得之
    財產金額甚鉅，犯罪後又迭次砌詞掩飾犯行，態度不佳，倖
    而鄭中邦之合法繼承人及時閱卷發覺，循法律途徑阻止拍賣
    程度之進行，訴請確認本票債權不存在，致被告等謀財之計
    未能得逞，實害尚未擴大等一切情狀，各予量處如主文第 2
    項所示之刑。至如附表一所示偽造之本票 1張、如附表六所
    示偽造之支票2張均應依刑法第205條宣告沒收；如附表二所
    示偽造之借據1紙、如附表三所示偽造之授權書1份、如附表
    七所示偽造之租賃契約 1份則為被告所有供犯罪所用之物，
    爰依刑法第38條第1項第2款之規定宣告沒收，而前開本票、
    借據、授權書、租賃契約上所偽造之「鄭中邦」署押 4枚（
    既屬前開租賃契約之一部分，雖亦為依法應沒收之物，然已
    因該本票、借據、授權書、租賃契約之沒收而包括在內，爰
    不重覆為沒收之諭知（最高法院51年台上第1054號判例參照
    ）。至前開偽造之抵押權設定契約書、土地登記申請書、變
    造之印鑑證明及國民身分證影本，均因申請登記而由士林地
    政事務所存卷中，已非被告 2人所有，自無從宣告沒收，併
    此敘明。
    其次，關於最高法院發回意旨所指，依本院前審判決認定（
    按本院本審判決亦為相同之認定），鄭中邦之妻女早於70年
    間即赴美定居，由甲○○照顧（在台）鄭中邦生前之生活起
    居及代理日常生活之事務，期間自76年間起至83年底，長達
    7、8年之久，本件依其犯罪情狀觀察，客觀上是否有顯可憫
    恕之情形，有無刑法第59條規定酌量減輕其刑及緩刑之適用
    乙節。本院查鄭中邦之妻女早於70年間即赴美定居，甲○○
    確實自76年起至83年底止，照顧鄭中邦之生活起居及代理其
    日常生活之事務長達7、8年之久無訛。惟鄭中邦對於甲○○
    並非無以回報，渠既無償提供系爭中正路房屋予甲○○居住
    多年，且甲○○亦自承系爭房屋查封時，仍由伊與弟妹等人
    居住使用，足見鄭中邦亦待甲○○不薄。且甲○○早知鄭中
    邦尚有妻女定居國外，於鄭某死亡後，縱有遺囑在手，當思
    以合法、合情、合理之方式爭取自己之權利，竟不此之圖，
    與乙○○串謀，以縝密之計劃，偽造有價證券及偽造或變造
    文書，利用地政機關為不實之抵押權登記，利用法院非訟程
    序取得執行名義，再利用執行人員為不實之登載，一步一步
    進行獨得鄭中邦所遺留財產之陰謀，更不惜以偽造之支票，
    對於鄭中邦之合法繼承人主張權利，彼等之行徑已非「膽大
    妄為」足以形容。幸而鄭中邦之妻女及早發覺情況有異，而
    使被告等 2人計謀未能得逞，似此情形，在客觀上，難認被
    告甲○○之行為，有何情輕法重，堪以憫恕之情形，自不宜
    引用刑法第59條之規定，酌減其刑，併此說明。
五、末查：被告乙○○在向臺灣士林地方法院民事執行處申請閱
    卷，獲悉拍賣鄭中邦所有上述房屋時，即其債權人劉惠芳（
    原審 85年度執字第787號清償債務強制執行事件）、鄭桂英
    （原審85年度執字第4609號清償票款強制執行事件），各持
    多紙數額龐大之本票債權，聲請就被告乙○○之拍賣鄭中邦
    財產所得領取之案款，聲請同法院執行處法院發扣押命令。
    乙○○亦進而提出由其岳父徐鼎鐘（民國 ○○年○月○○日生，
    Ｚ000000000號，住新竹縣關西鎮坪林 28號之17）、妻舅徐
    國興（民國○○年○月 ○日生，Ｚ000000000號，住新竹縣關西
    鎮坪林28號之17）向原審法院聲請85年度執字第4610號清償
    票款強制執行事件，對於被告乙○○之拍賣鄭中邦財產所得
    領取之案款聲請法院發扣押命令債權人徐鼎鐘憑以聲請發
    扣押命令之執行名義即臺灣臺北地方法院85年度票字第1587
    0號民事本票裁定部分，其聲請之債權係被告乙○○於82年6
    月1日所簽發之面額五百萬元本票及自 85年2月2日起算至清
    償日止百分之 6計算利息，債權人徐國興憑以聲請發扣押
    命令之執行名義即臺灣臺北地方法院 85年度票字第15870號
    民事本票裁定部分，其聲請之債權係被告乙○○於82年6月1
    日所簽發之面額三百萬元本票及自85年3月2日起算至清償日
    止百分之 6計算利息。可能係恐將來拍賣案款，由劉惠芳、
    鄭桂英扣押後，所剩無幾，為參與分配，應係另行起意，此
    部分是否虛偽，應由檢察官另行偵查，併此敘明。
據上論斷，應依刑事訴訟法第369條第1項前段、第364條、第299
條第1項前段，刑法第28條、第56條、第201條第1項、第216條、
第210條、第211條、第212條、第214條、第205條、第339條第 3
項、第1項、第55條、第38條第1項第 2款、罰金罰鍰提高標準條
例第1條前段，判決如主文。
本案經檢察官郭啟東到庭執行職務
中    華    民　　國　　94　　年　　10    月    11    日
                  臺灣高等法院刑事第十九庭
                          審判長法  官  葉騰瑞
                                法  官  莊明彰
                                法  官  黃俊明
以上正本證明與原本無異。
如不服本判決，應於收受送達後十日內向本院提出上訴書狀，其
未敘述上訴之理由者並得於提起上訴後十日內向本院補提理由書
（均須按他造當事人之人數附繕本）。
                                書記官  初玲玲
中　　華　　民　　國　　94　　年　　10　　月　　14　　日
附錄本案論罪科刑法條全文：
刑法第201條：
意圖供行使之用，而偽造、變造公債票、公司股票或其他有價證
券者，處3年以上10年以下有期徒刑，得併科3千元以下罰金。
行使偽造、變造之公債票、公司股票或其他有價證券，或意圖供
行使之用，而收集或交付於人者，處1年以上7年以下有期徒刑，
得併科3千元以下罰金。
刑法第216條：
行使第210條至第215條之文書者，依偽造、變造文書或登載不實
事項或使登載不實事項之規定處斷。
刑法第210條：
偽造、變造私文書，足以生損害於公眾或他人者，處 5年以下有
期徒刑。
刑法第211條：
偽造、變造公文書，足以生損害於公眾或他人者，處1年以上7年
以下有期徒刑。
刑法第214條：
明知為不實之事項，而使公務員登載於職務上所掌之公文書，足
以生損害於公眾或他人者，處3年以下有期徒刑、拘役或5百元以
下罰金。
附表一：偽造以「鄭中邦」名義為發票人「本票」 1紙（影本見
        偵查卷第124頁）
┌─────┬────┬─────┐
│票載發票日│票面金額│票載到期日│
├─────┼────┼─────┤
│82.12.25. │七百萬元│84.3.1.   │
└─────┴────┴─────┘
到期日及金額以機器打印，「鄭中邦」、住址、發票日係由甲○○書寫（見偵查卷第139頁、原審卷第54頁甲○○自白）。
附表二：偽造以「鄭中邦」名義為借款人之 83年12月1日「借據
　　　　」：載明向乙○○抵押借款現金七百萬元，並註記他項
        權利證明書之字號，表明前開金額係 1次收到，約定清
        償期為84年3月1日。落款偽造「鄭中邦」署押及盜蓋「
        鄭中邦」印文 2枚（見偵查卷第28頁）。書寫性文字係
        乙○○所書寫（見偵查卷第61頁背面乙○○之自白）。
附表三：由甲○○書寫：「鄭中邦」名義於 83年12月9日出具之
　　　　「授權書」
  內容：同意將本人所有士林中正路495號6樓之房地設定抵押權
        柒佰萬元予權利人乙○○先生，如本人無法在柒日內清
        償債款，同意乙○○先生將經其看過並蓋章之契約書連
        同權狀兩張、印鑑證明壹張送地政單位辦理登記，並准
        許代填已蓋好章之借據送交法院，辦理。由甲○○盜蓋
        「鄭中邦」印章（影本見偵查卷第99頁）。書寫性文字
        係甲○○所書寫（見偵查卷第139頁、原審卷第 54頁甲○○之自白）。
附表四：乙○○書寫偽造以「鄭中邦」名義為抵押人兼債務人之
        抵押權設定契約書盜蓋「鄭中邦」印章於其上（見偵查
        卷第84頁、第85頁）：
┌────┬───┬───┬───────┬───────┬──────┐
│立約日期│義務人│債權人│擔保權利總金額│權利存續期間  │標的        │
├────┼───┼───┼───────┼───────┼──────┤
│83.12.1.│鄭中邦│乙○○│本金最高限額  │83.12.1.至    │系爭房屋及  │
│        │      │      │七百萬元      │84.3.1.       │其基地      │
└────┴───┴───┴───────┴───────┴──────┘
附表五：變造之臺北縣汐止鎮戶政事務所出具之鄭中邦印鑑證明
　　　　（北縣汐戶印鑑字第8591號）變造方式：將原發給日期
        八十『二』年9月22日，變造為八十『三』年9月22日（
        見原審卷第95頁）。
附表六：偽造之「鄭中邦」名義支票 2紙：發票日、金額係由甲○○書寫，盜蓋「鄭中邦」印章之印文於金額處及發票
        人欄（支票原本見原審卷第43頁、第46頁）
┌─────┬───────┬────────┬─────┬─────┐
│票載發票日│票  面  金  額│付  款  銀  行  │支票號碼  │票載發票人│
├─────┼───────┼────────┼─────┼─────┤
│84.6.10.  │三百二十五萬元│台北銀行福港分行│FK0000000 │鄭中邦    │
├─────┼───────┼────────┼─────┼─────┤
│84.10.10. │三百五十萬元  │台北銀行福港分行│FK0000000 │鄭中邦    │
└─────┴───────┴────────┴─────┴─────┘
附表七：偽造「鄭中邦」名義房屋租賃契約 1份係由甲○○書寫
　　　　，盜蓋「鄭中邦」印章之印文於立契約人（甲方出租人
        ）欄，書寫性文字係甲○○所書寫（見偵查卷第94頁背
        面、第138頁背面甲○○之自白）。
┌───┬───┬──────────┬─────┬──────┐
│出租人│承租人│租    賃    標    的│租賃期間  │月租金      │
├───┼───┼──────────┼─────┼──────┤
│鄭中邦│甲○○│臺北市○○區○○路四│ 78.3.1 至│一萬五千元  │
│      │      │九五號六樓          │ 79.2.28. │            │
└───┴───┴──────────┴─────┴──────┘
附表八：被告乙○○、甲○○姻親關係表：
         ┌徐燕鍾
         │徐陳大妹──┌ 徐全興（28.3.15生）─甲○○（56.12.20生）
徐傳旺   │（配偶）    └徐李和鈺（32.10.13生）
徐劉三妹 │              （配偶）
（配偶） │            ┌徐國與（49.6.1生）
         │徐鼎鐘  ──│
         └徐楊瑞娥    ├徐淑蓮（45.6.30生）
           （配偶）    └乙○○（40.2.18生）
                         （配偶）
